【裁判字號】    97,重上,386
【裁判日期】    980113
【裁判案由】    確認債權存在
【裁判全文】
臺灣高等法院民事判決                 97年度重上字第386號
上  訴  人  陸輝營造有限公司
法定代理人  乙○○
訴訟代理人  葛苗華律師
複代  理人  張仁龍律師
視同上訴人  榮久營造股份有限公司
法定代理人  甲○○
被上  訴人  板信商業銀行股份有限公司
法定代理人  戊○○
訴訟代理人  丁○○
            丙○○
            羅翠慧律師
複代  理人  李姝律師
上列當事人間請求確認債權存在事件，上訴人對於中華民國95年
7 月31日臺灣臺北地方法院95年度重訴字第178 號第一審判決提
起上訴，本院於民國97年12月30日言詞辯論終結，判決如下：
    主  文
上訴駁回。
第二審訴訟費用由上訴人陸輝營造有限公司負擔。
    事實及理由
一、按民事訴訟法第56條規定，訴訟標的對於共同訴訟之各人必
    須合一確定者，共同訴訟人中一人之行為有利益於共同訴訟
    人者，其效力及於全體。查本件被上訴人以陸輝營造有限公
    司（以下稱陸輝公司）及榮久營造股份有限公司（以下稱榮
    久公司）為被告，起訴請求確認榮久公司對陸輝公司有新台
    幣（以下同）24,884,282元之工程款債權存在（被上訴人於
    原審聲明請求確認榮久公司、陸輝公司間有24,884,282元之
    債權存在，於民國97年9 月8 日更正，見本院卷第30頁，屬
    更正法律上之陳述，不涉訴之變更，附此敘明）。原審判決
    被上訴人勝訴，僅陸輝公司提起上訴，惟因上開工程款債權
    是否存在，在實體法上，於榮久公司、陸輝公司間實具有不
    可分性，有合一確定之必要，揆諸前揭規定，應認陸輝公司
    上訴之效力及於榮久公司。
二、上訴人榮久公司經通知，未於言詞辯論期日到場，查無民事
    訴訟法第386 條各款所定情形，爰依被上訴人之聲請，由其
    一造辯論而為判決。
三、被上訴人起訴主張：上訴人榮久公司於民國（下同）93年11
    月17日承攬上訴人陸輝公司之「東森戀戀溫泉別墅新建工程
    」（下稱系爭工程），而簽訂工程合約書（下稱系爭契約）
    ，約定上訴人陸輝公司應按系爭工程進度給付工程款，每期
    工程款須提撥總額10% 為保留款。嗣上訴人榮久公司於94年
    10月間完成系爭工程第21、22期工程進度，經上訴人陸輝公
    司完成估驗計價依序為10,956,100元、17,910,449元，扣除
    保留款依序為1,095,611元、1,791,045元後，上訴人陸輝公
    司應給付上訴人榮久公司依序為9,860,489 元、16,119,404
    元，共計25,979,893元（以下稱系爭工程期款債權）。伊對
    上訴人榮久公司有25,710,000元債權，聲請台灣高雄地方法
    院核發94年度裁全字第8311號假扣押裁定並聲請強制執行，
    經台灣高雄地方法院囑託原法院以94年度執全助字第1552號
    扣押命令（以下稱系爭扣押命令），於94年12月13日扣押系
    爭工程期款債權，但上訴人陸輝公司聲明異議，為此依強制
    執行法第120 條第2 項規定，請求確認上訴人榮久公司對上
    訴人陸輝公司有24,884,282元之工程款債權存在等語。
四、上訴人以：依系爭契約第19條第2 項約定，上訴人榮久公司
    在系爭工程未全部完工前，無正當理由停工共達7 日，經上
    訴人陸輝公司通知限期改善而仍未照辦，上訴人陸輝公司乃
    終止系爭契約，並得在系爭工程全部完工前，停止支付上訴
    人榮久公司應得之工程款，至系爭工程經伊自辦或另行招商
    承辦，完工後扣除所支付之一切費用及上訴人榮久公司應負
    擔之損害賠償金額後始負返還責任，故系爭工程期款債權屬
    附有停止條件之債權，於系爭工程未完工前無法確定；依系
    爭契約第8 條第2 項、第5 項約定，上訴人榮久公司怠工、
    停工，上訴人陸輝公司多次催告未果，暫停於「工程估驗總
    表」上簽認，故上訴人榮久公司尚不得向上訴人陸輝公司請
    款等語，資為抗辯。
五、原審判決被上訴人勝訴，上訴人陸輝公司提起上訴，聲明求
    為：(一)原判決廢棄；(二)被上訴人在第一審之訴駁回。上訴人
    榮久公司未為任何聲明及陳述。被上訴人則答辯聲明求為駁
    回上訴。
六、兩造不爭執之事實及證據如下：
  (一)上訴人榮久公司於93年11月17日承攬上訴人陸輝公司之系爭
    工程，簽訂系爭契約，有被上訴人提出之工程合約書（原審
    卷第5 頁）可稽。
  (二)被上訴人對上訴人榮久公司有25,710,000元債權，聲請台灣
    高雄地方法院發給94年度裁全字第8311號假扣押裁定，並持
    以聲請台灣高雄地方法院實施假扣押，經台灣高雄地方法院
    以94年度執全字第4100號囑託原法院核發系爭扣押命令，禁
    止上訴人榮久公司在25,710,000元及執行費205,680 元範圍
    內，收取對上訴人陸輝公司之工程款債權或為其他處分，上
    訴人陸輝公司亦不得對上訴人榮久公司清償。系爭扣押命令
    於94年12月13日送達上訴人陸輝公司。上訴人陸輝公司於94
    年12月19日以其對上訴人榮久公司之工程款債權已轉換為工
    程保固金為由，聲明異議。有上訴人陸輝公司提出之執行命
    令（原審卷第49頁）可稽，並經本院調取原法院94年度執全
    助字第1552號保全程序卷宗查核屬實。
七、被上訴人主張：系爭扣押命令送達上訴人陸輝公司前，上訴
    人榮久公司對上訴人陸輝公司有系爭工程期款債權等語，為
    上訴人陸輝公司否認。查：
  (一)系爭契約第8 條第2 項約定：「本工程自開工日起每月估驗
    二期，乙方（即上訴人榮久公司）應於每月15日、30日檢附
    工程完成數量計算書.. 等資料.. 依該期完成數量辦理計價
    ，並經監造工程司估驗核可簽認無誤後為申請付款。甲方應
    開具六個月到期之票據，票面金額為當階段工程完成額之
    90% （其餘10% 為保留款）之期票付予乙方。」（原審卷第
    7 頁）。
  (二)被上訴人主張：上訴人榮久公司於94年11月15日、30日申請
    上訴人陸輝公司分就第21、22期完成數量辦理估驗計價依序
    為10,956,100元、17,910,449元，並開立同面額之統一發票
    向上訴人陸輝公司請款等語，業據被上訴人提出工程估驗總
    表、統一發票為證（原審卷第18、19頁；本院卷3 第51至62
    頁）。上訴人陸輝公司於95年4 月17日原審言詞辯論期日自
    認尚未給付第21、22期之工程款（見原審卷第43頁末2 行至
    反面），並具狀（狀載日期為95年4 月3 日）自認上訴人榮
    久公司已開立統一發票，申請支付第21、22期工程款依序為
    10,956,100元、17,472,623元等語（見原審卷第58頁），再
    於97年10月7 日具狀自認收到上訴人榮久公司開立上開被上
    訴人提出之統一發票，並持以申報銷項稅額等語（本院卷3
    第73頁），堪認被上訴人上開主張為真正。
  (三)被上訴人主張：上訴人陸輝公司已分別於94年11月15日、30
    日估驗核可第21、22期工程款依序為10,956,100元、17,910
    ,449 元，依系爭契約第8 條第2 項約定，上訴人陸輝公司
    應於扣除保留款依序為1,095,611 元、1,791,045 元後，支
    付上訴人榮久公司依序為9,860,489 元、16,119,404元，該
    債權已為系爭扣押命令之扣押效力所及等語。上訴人陸輝公
    司則抗辯：上訴人榮久公司自94年8 月30日起有怠工、停工
    情形，上訴人陸輝公司即依系爭契約第8 條第5 項第1 款約
    定，暫停於「工程估驗總表」上簽認，故上訴人榮久公司尚
    不得向上訴人陸輝公司請款云云。按民事訴訟法第282 條規
    定：「法院得依已明瞭之事實，推定應證事實之真偽。」，
    參酌系爭契約第8 條第2 項，上訴人榮久公司申請辦理第21
    、22期完成數量之計價，如未經上訴人陸輝公司之監造工程
    司估驗核可簽認無誤，上訴人榮久公司尚不得申請上訴人陸
    輝公司付款，而上訴人榮久公司已於94年11月15日、30日按
    上開工程估驗總表所載工程款開立統一發票向陸輝公司申請
    付款，經上訴人陸輝公司收受後，持以申報銷項稅額等事實
    ，業經本院認定如前所述，自可據以推定被上訴人所主張請
    款之前階段，即上訴人陸輝公司之監造工程司已就上訴人榮
    久公司申請就第21、22期完成數量辦理估驗計價依序為
    10,956,100元、17,910,449元，估驗核可簽認無誤等事實為
    真正，上訴人陸輝公司否認有該事實，應提出適當之反證以
    推翻此一推定，惟上訴人陸輝公司提出備忘錄、函件、回執
    ，僅顯示上訴人陸輝公司於94年12月2 日、6 日、9 日發函
    催告上訴人榮久公司儘速施工，未表示依系爭契約第8 條第
    5 項第1 款約定，暫停估驗計價之簽證作業（原審卷第52至
    55頁），上訴人陸輝公司復未提出其他積極證據證明暫停第
    21、22期工程估驗計價之簽證作業之事實，上訴人陸輝公司
    上開抗辯自無可憑採。則被上訴人主張上訴人榮久公司對上
    訴人陸輝公司有系爭工程期款債權，為系爭扣押命令之扣押
    標的債權等語，堪予信實。
八、按民法第340 條規定：「受債權扣押命令之第三債務人，於
    扣押後，始對其債權人取得債權者，不得以其所取得之債權
    與受扣押之債權為抵銷。」。查上訴人陸輝公司抗辯：上訴
    人榮久公司於94年12月2 日發生跳票情事，並自94年12月4
    日起無故停工，經伊催告復工未果，伊乃依系爭契約第19條
    第2 項終止系爭契約，得在系爭工程全部完工前停止支付上
    訴人榮久公司工程款，並於伊自辦或另行招商承辦系爭工程
    完工後，扣除伊所支付之一切費用及上訴人榮久公司應負擔
    之損害賠償金額後，始能確定上訴人榮久公司是否有工程款
    債權云云。經查，系爭契約第19條第2 項明定如上訴人榮久
    公司在系爭工程未全部完工前，無正當理由停工達7 日，經
    上訴人陸輝公司通知限期改善而仍未照辦時，上訴人陸輝公
    司得終止系爭契約，系爭契約因此終止時，上訴人陸輝公司
    得在系爭工程全部完工前，停止支付上訴人榮久公司應得之
    工程款，至系爭工程經上訴人陸輝公司自辦或另行招商承辦
    完工後，扣除所支付之一切費用及上訴人榮久公司應負擔之
    損害賠償金額後返還上訴人榮久公司（原審卷第11頁）。又
    上訴人陸輝公司縱令有權終止系爭契約，然依其提出台北北
    門郵局第5782號存證信函、回執，顯示上訴人陸輝公司於94
    年12月13日發函向上訴人榮久公司為終止系爭契約之意思表
    示，該信函於翌日到達上訴人榮久公司（原審卷第56頁；本
    院卷1 第91頁），即系爭契約於94年12月14日始告終止，斯
    時系爭工程期款債權已為系爭扣押命令所扣押，上訴人陸輝
    公司於系爭契約終止後，縱令因自辦或另行招商承辦而支出
    費用，或對上訴人榮久公司取得損害賠償債權，揆諸民法第
    340 條規定，上訴人陸輝公司不得以各該債權與受扣押之系
    爭工程期款債權為抵銷。上訴人陸輝公司既不得以其主張之
    債權為抵銷，其抗辯於其行使抵銷權前，得停止清償系爭工
    程期款債權云云，或抗辯系爭工程期款債權尚未確定云云，
    均無可採。
九、綜上所述，被上訴人本於強制執行法第120 條第2 項規定，
    請求確認上訴人榮久公司對上訴人陸輝公司有24,884,282元
    之工程款債權存在，為有理由，應予准許。原審判決被上訴
    人勝訴，並無不合。上訴意旨指摘原判決不當，求予廢棄改
    判，為無理由，應予駁回。
十、據上論結，本件上訴為無理由，依民事訴訟法第449 條第1
    項、第463 條、第385 條第1 項前段、第78條、第85條第3
    項，判決如主文。
中    華    民    國    98    年    1     月    13   日
                    民事第四庭
                        審判長法  官  張劍男
                              法  官  彭昭芬
                              法  官  翁昭蓉
正本係照原本作成。
如不服本判決，應於收受送達後20日內向本院提出上訴書狀，其
未表明上訴理由者，應於提出上訴後20日內向本院補提理由書狀
（均須按他造當事人之人數附繕本）上訴時應提出委任律師或具
有律師資格之人之委任狀；委任有律師資格者，另應附具律師資
格證書及釋明委任人與受任人有民事訴訟法第466條之1第1項但
書或第2項（詳附註）所定關係之釋明文書影本。
中    華    民    國    98    年    1     月    13    日
                              書記官  張淑芬
附註：
民事訴訟法第466條之1（第1項、第2項）：
對於第二審判決上訴，上訴人應委任律師為訴訟代理人。但上訴
人或其他法定代理人具有律師資格者，不在此限。
上訴人之配偶、三親等內之血親、二親等內之姻親，或上訴人為
法人、中央或地方機關時，其所屬專任人員具有律師資格並經法
院認為適當者，亦得為第三審訴訟代理人。


司法院資訊處製作；財團法人民間司法改革基金會備份。
